【裁判字號】    97,上訴,372
【裁判日期】    970319
【裁判案由】    偽造文書等
【裁判全文】
臺灣高等法院臺中分院刑事判決         97年度上訴字第372號
上  訴  人  臺灣彰化地方法院檢察署檢察官
被      告  甲○○
                      之5
上列上訴人因被告偽造文書等案件，不服臺灣彰化地方法院96年
度訴字第2249號中華民國96年12月19日第一審判決（起訴案號：
臺灣彰化地方法院檢察署96年度偵字第9349號），提起上訴，本
院判決如下：
    主  文
原判決撤銷。
甲○○共同行使偽造公文書，足以生損害於公眾及他人，處有期
徒刑壹年貳月，減為有期徒刑柒月。緩刑貳年。偽造如附表編號
1、2所示印章各壹枚、偽造如附表編號3、4所示之印文各壹枚，
均沒收。
    事  實
一、甲○○係曜誼科技股份有限公司（設於臺北市○○街245號1
    樓，下稱曜誼公司）之負責人，負有將該公司營業事項報稅
    登載之業務，為從事業務之人。其因積欠真實姓名、年籍不
    詳自稱「鄭明」之成年男子私人債務，其二人均明知曜誼公
    司當時營運不善、並無清償債務之能力。甲○○為償還所積
    欠「鄭明」之款項，乃與「鄭明」共同基於行使偽造公文書
    、行使業務上登載不實文書及意圖為自己不法所有之犯意聯
    絡，於民國93年底某日，明知曜誼公司並無營業之實績，由
    甲○○在臺北市○○路○段265巷12弄1號6樓之曜誼公司辦公
    室內，交付曜誼公司之營利事業登記證、統一發票專用章、
    相關報稅資料等物予「鄭明」，由「鄭明」在不詳時間、地
    點，以不實之事項登載於甲○○業務上作成之曜誼公司93年
    7-8月、94年1-2月之「臺北市營業人銷售額與稅額申報書」
    第二聯即收執聯各1件後，再持「鄭明」於不詳時、地，委
    託不知情之第三人偽刻之「財政部臺北市國稅局大安稽徵所
    統一發票明細表收件章」、「財政部臺北市國稅局大安稽徵
    所營業稅媒體申報收件章」，分別蓋印於曜誼公司93年7-8
    月、94年1-2月之「臺北市營業人銷售額與稅額申報書」之
    「核收機關及人員蓋章處」，各用以表示該稅捐公務機關已
    經收受、核閱曜誼公司銷售額、稅額等營業事項之申報，並
    於其上蓋用收件章交還申報人作為收受申報之用意，而偽造
    該等具有收據或收執性質之公文書。「鄭明」完成前開文件
    後，甲○○即於94年4月20日持上開資料至花蓮區中小企業
    銀行（以下簡稱花蓮企銀）桃園分行而行使，欲藉以申辦詐
    取貸款，而足以生損害於財政部臺北市國稅局稅捐稽徵、稅
    務管理及花蓮企銀桃園分行徵信審核貸款之正確性。嗣因花
    蓮企銀桃園分行行員收受貸款文件後，傳真上開曜誼公司之
    「臺北市營業人銷售額與稅額申報書」第二聯即收執聯各1
    件，向財政部臺北市國稅局大安分局求證，經該局審核員楊
    誠忠表示前揭臺北市營業人銷售額與稅額申報書」第二聯即
    收執聯各1件係屬偽造，花蓮企銀桃園分行始未陷於錯誤而
    予核貸，甲○○與「鄭明」詐欺取財亦未得逞。
二、案經法務部調查局臺北市調查處移送臺灣板橋地方法院檢察
    署檢察官呈請臺灣高等法院檢察署檢察長核轉臺灣彰化地方
    法院檢察署檢察官偵查起訴。
    理  由
一、上開事實，業據被告甲○○於偵訊、原審、本院審理時坦承
    不諱（見臺灣板橋地方法院檢察署96年度偵緝字第1779號卷
    第5、6頁，96年度偵緝字第1450號卷第12、13頁，臺灣彰化
    地方法院檢察署96年度偵字第9349號卷第6至8頁，原審卷第
    16、17、22、24頁，本院卷第20頁反面、27至29頁），核與
    證人即財政部臺北市國稅局大安分局審核員楊誠忠於警詢、
    偵訊中證述之情節相符（見臺灣板橋地方法院檢察署96年度
    偵字第5446號卷第9、28、29頁），並有上揭「臺北市營業
    人銷售額與稅額申報書」第二聯即收執聯各1件、財政部臺
    北市國稅局大安分局96年4月11日財北國稅大安營業字第096
    0202279號函1份、營業稅稅籍管理查詢作業1紙、臺北市政
    府93年5月27日府建商字第09311685600號函、公司及分公司
    基本資料查詢1紙在卷可稽（見臺灣板橋地方法院檢察署96
    年度偵字第5446號卷第4、5、30、44、45頁，臺灣彰化地方
    法院檢察署96年度偵字第9349號卷第10頁）。足認被告自白
    與事實相符，本件罪證明確，被告犯行洵堪認定。
二、查刑法於94年2月2日修正公布，並於95年7月1日施行。按行
    為後法律有變更者，適用行為時之法律，但行為後之法律有
    利於行為人者，適用最有利於行為人之法律，現行刑法第2
    條第1項訂有明文。此條規定乃與刑法第1條罪刑法定主義契
    合，而貫徹法律禁止溯及既往原則，係規範行為後法律變更
    所生新舊法律比較適用之準據法，是刑法第2條本身雖經修
    正，但刑法第2條既屬適用法律之準據法，本身尚無比較新
    舊法之問題，應一律適用裁判時之現行刑法第2條規定以決
    定適用之刑罰法律，先予辨明。又以本次刑法修正之比較新
    舊法，應就罪刑有關之共犯、未遂犯、牽連犯、連續犯、結
    合犯，以及累犯加重、自首減輕暨其他法定加減原因（如身
    分加減）與加減例等一切情形，綜其全部罪刑之結果而為比
    較，最高法院95年5月23日95年度第8次刑庭會議決議可資參
    照。茲就本案有關之新舊法比較部分，臚列如下：
  (一)修正後刑法第33條第5款規定「罰金：新臺幣一千元以上，
    以百元計算之。」，與修正前刑法第33條第5款規定「罰金
    ：銀元一元以上。」不同。比較新舊法結果，以舊法較有利
    於行為人，新法並無對被告較為有利之情形，故依刑法第2
    條第1項前段規定，本案關於法定刑罰金部分，自應適用行
    為時之法律即修正前刑法第33條第5款規定決定其罰金部分
    之法定刑。
  (二)刑法第28條原定：「二人以上共同實施犯罪之行為者，皆為
    正犯」，修正為：「二人以上共同實行犯罪之行為者，皆為
    正犯」，揆諸本條之修正理由係為釐清陰謀共同正犯、預備
    共同正犯、共謀共同正犯是否合乎本條規定之正犯要件，而
    本案被告共同行使偽造公文書等犯行，既屬實行犯罪行為之
    正犯，是不論依修正前、後正犯之規定，對被告而言並無不
    利之情形。
  (三)修正前刑法第25條第2項規定：「未遂犯之處罰，以有特別
    規定者為限。」第26條前段規定：「未遂犯之處罰，得按既
    遂犯之刑減輕之。」而修正後刑法第25條第2項規定：「未
    遂犯之處罰，以有特別規定者為限，並得按既遂犯之刑減輕
    之。」比較結果，修正後之刑法並非較有利於被告，則依修
    正後刑法第2條第1項前段之規定，本件仍應適用修正前刑法
    第26條前段之規定，按既遂犯之刑減輕之。
  (四)修正前刑法第55條關於牽連犯之規定，業已修正刪除，若依
    修正後之刑法，因刪除牽連犯之結果，則應依數罪併罰之規
    定分論併罰。是經比較新舊法結果，修正後之規定並非較有
    利於被告，仍應適用修正前刑法第55條牽連犯論處，較有利
    於被告。
  (五)綜上比較新舊法之結果，揆諸前揭最高法院決議及刑法第2
    條第1項所定之「從舊從輕」原則，適用被告行為時法律，
    對被告較為有利，自應適用修正前之刑法規定。
三、被告為曜誼公司之負責人，乃以製作該公司之營業人銷售額
    與稅額申報書為其之附隨業務，為從事業務之人，曜誼公司
    之「臺北市營業人銷售額與稅額申報書」應屬被告業務上作
    成之文書。又上開申報書第二聯（收執聯、副聯兼作結算申
    報收據聯）應由稅捐機關蓋妥收件印文後交還申報人，作為
    已經收受、核閱營業人申報證明之用，其明知曜誼公司並無
    如前開營業人銷售額與稅額申報書上所載實際稅額之事實，
    竟將此等不實事項登載於前揭業務上製作之營業人銷售額與
    稅額申報書，且偽造「財政部臺北市國稅局大安稽徵所統一
    發票明細表收件章」、「財政部臺北市國稅局大安稽徵所營
    業稅媒體申報收件章」，蓋印於前揭「臺北市營業人銷售額
    與稅額申報書」之「核收機關及人員蓋章處」，用以表示財
    政部臺北市國稅局大安稽徵所已分別收受、核閱曜誼公司所
    持交之之前開營業人銷售額與稅額申報書各1份，已足使前
    揭申報書收執（據）聯具有公文書之性質（最高法院96年度
    臺上字第1781號判決意旨參照），而偽造此等公文書，足以
    生損害於財政部臺北市國稅局稅捐稽徵及稅務管理之正確性
    ；另被告雖向銀行詐貸款項，惟僅提出申請即遭察覺而未獲
    核貸，致未能取得款項，其詐欺取財犯行自屬未遂。核被告
    所為，係犯刑法第216條、第215條、第211條、第339條第3
    項、第1項之行使業務上登載不實文書罪、行使偽造公文書
    罪、詐欺取財未遂罪。被告已著手詐欺取財行為之實行而不
    遂，為未遂犯，應依修正前刑法26條前段之規定減輕其刑。
    公訴人起訴書固認被告所偽造之「財政部臺北市國稅局大安
    稽徵所統一發票明細表收件章」、「財政部臺北市國稅局大
    安稽徵所營業稅媒體申報收件章」印章均屬公印（且蓋用該
    印章所偽造之印文即為公印文），惟所謂公印係指公務機關
    與公務員職務上所使用之印戳而言，包括機關之印信及公務
    員之官章，其形式固然不拘，亦不以依印信條例所頒發者為
    限，但所謂公印必須足以表明係與公務主體之同一性之印戳
    ，故如本件偽造之上開收件章，非係表示該等機關之同一性
    資格，該等收件章自非所謂之公印（最高法院69年臺上字第
    693號、71年臺上字第1831號、72年臺上字第1823號判例意
    旨參照），而偽造如附表3、4所示之印章，其機關全銜之下
    ，既綴有「收件章」，即非屬表示公署或公務員資格之印信
    ，當僅能認屬公印以外之其他印章，則蓋用該印章所生之印
    文，亦難謂之公印文，本件起訴書雖記載被告係犯刑法第
    218條第1項之偽造公印罪、刑法第216條、第210條之偽造私
    文書罪，然經蒞庭檢察官於原審準備程序及審理時當庭更正
    ，本院自毋庸贅為變更法條。被告偽造印章及印文之行為，
    為偽造公文書之階段行為；又其業務上登載不實文書、偽造
    公文書後復持以行使，其業務上登載不實、偽造公文書之低
    度行為，分別為行使之高度行為所吸收，均不另論罪。被告
    行使業務上登載不實文書、行使偽造公文書之目的在於詐取
    貸款，與詐欺取財未遂罪間，有牽連犯裁判上一罪之關係，
    應依修正前刑法第55條規定，從一重之行使偽造公文書罪處
    斷。被告與真實姓名、年籍不詳、自稱「鄭明」之成年男子
    間，具有犯意聯絡與行為分擔，應依修正前刑法第28條之規
    定，論以共同正犯。原審以被告犯罪事證明確，予以論罪科
    刑，固非無見。惟查原判決認被告尚不構成業務上登載不實
    文書並行使之罪，尚有未洽，檢察官上訴指摘原判決不當，
    為有理由，應予撤銷改判。爰審酌被告並無前科、素行尚佳
    ，及其智識程度、犯罪之動機、目的係為圖得一己之私利、
    犯罪之手段、尚未詐得財物，所生損害，暨其犯罪後坦承犯
    行，態度良好等一切情狀，量處如主文第二項所示之刑。另
    中華民國96年罪犯減刑條例施行即96年7月16日前，經通緝
    而未於96年12月31日前自動歸案接受偵查、審判或執行者，
    不得依中華民國96年罪犯減刑條例減刑，中華民國九十六年
    罪犯減刑條例第5條定有明文，上開條文係就減刑條例施行
    前經通緝之被告或受刑人未於該條例施行後至96年12月31日
    止之前，未自動到案而設之不得減刑之規定，本件被告經臺
    灣板橋地方法院檢察署於96年4月30日發布通緝，並於減刑
    條例施行前之96年5月9日即遭緝獲歸案，有內政部警政署航
    空警察局通緝案件移送書1紙在卷可佐（見臺灣板橋地方法
    院檢察署96年度偵緝字第1450號卷第1頁），是其所犯之罪
    ，既係在96年4月24日以前，且無中華民國96年罪犯減刑條
    例第5條或其他所定不適用減刑之情形，應依該條例第2條第
    1項第3款、第7條之規定，就被告之宣告刑諭知減得之刑。
    末查被告未曾因故意犯罪受有期徒刑以上刑之宣告，有臺灣
    高等法院被告前案紀錄表在卷可稽，其經此次教訓，當知警
    惕守法，應無再犯之虞，本院認其所宣告之刑，以暫不執行
    為適當，依最高法院95年度第八次刑事庭會議決議，適用修
    正後刑法第74條第1項第1款之規定，併予宣告緩刑二年，以
    啟自新。
四、按行為人用以偽造、變造等書類，既已交付於被害人收受，
    則該物非屬行為人所有，除偽造書類上偽造之印文、署押，
    應依刑法第219條予以沒收外，依同法第38條第3項之規定，
    即不得再對各該書類諭知沒收（最高法院43年臺上字第747
    號判例要旨參照）。是本件被告偽造之曜誼公司「臺北市營
    業人銷售額與稅額申報書」第二聯即收執聯2份，業經被告
    交付予花蓮企銀桃園分行、向銀行提出申辦貸款，已非屬被
    告所有，且非違禁物，爰均不予宣告沒收；惟其上所偽造之
    「財政部臺北市國稅局大安稽徵所統一發票明細表收件章」
    印文1枚、「財政部臺北市國稅局大安稽徵所營業稅媒體申
    報收件章」印文1枚，不問屬於犯人與否，均應依刑法第219
    條之規定予以沒收；另未扣案之被告託由不知情第三人所刻
    、偽造之「財政部臺北市國稅局大安稽徵所統一發票明細表
    收件章」、「財政部臺北市國稅局大安稽徵所營業稅媒體申
    報收件章」印章各1枚，並無證據足資證明已經滅失，不問
    屬於犯人與否，均亦應依刑法第219條之規定予以沒收。
五、公訴意旨另以：被告甲○○為曜誼公司之負責人，屬為曜誼
    公司處理事務之人，其明知曜誼公司於93年間即營運不善，
    無資力向金融機構貸款之事實，竟為清償其私人債務，與真
    實姓名、年籍不詳之成年男子「鄭明」共同意圖為自己不法
    之利益，基於背信之犯意，由其將曜誼公司營利事業登記證
    、曜誼公司統一發票專用章及相關報稅資料，於93年底不詳
    時日，在曜誼公司原本位在臺北市○○路○段265巷12弄1號6
    樓之辦公室交與「鄭明」，由「鄭明」偽造財政部臺北市國
    稅局大安稽徵所營業稅媒體申報收件章之公印章，並用印於
    曜誼公司93年7-8月及94年1-2月銷售額與稅額申報書等方式
    而偽造此私文書，嗣以此銷售額與稅額申報書顯示曜誼公司
    有所資力，進而將上開偽造之銷售額與稅額申報書持之以向
    花蓮企銀桃園分行辦理貸款，足生損害於稅捐稽徵機關管理
    稅籍資料之正確性，及花蓮企銀與曜誼公司之利益。經花蓮
    企銀將上開銷售額與稅額申報書傳真至財政部臺北市國稅局
    大安分局求證，經該局人員楊誠忠表示該銷售額與稅額申報
    書係屬偽造，花蓮企銀始未陷於錯誤，致未得逞。而認被告
    另涉犯刑法第342條第2項、第1項之背信未遂罪嫌云云。然
    按犯罪事實，應依證據認定之，無證據不得認定犯罪事實；
    又不能證明被告犯行者，應諭知無罪之判決，刑事訴訟法第
    154條第2項、第301條第1項分別定有明文。公訴人認被告涉
    犯背信未遂罪嫌，無非係以被告為曜誼公司之負責人，為得
    貸款，竟偽造曜誼公司93年7-8月及94年1-2月臺北市營業人
    銷售額與稅額申報書，偽刻財政部臺北市國稅局大安稽徵所
    統一發票明細表收件章、財政部臺北市國稅局大安稽徵所營
    業稅媒體申報收件章，此有前開申報書2紙及上開收件章印
    文2枚在卷可參，足認被告確係偽造不實之申報書並持向辦
    理詐貸事宜為主要論據。惟按刑法第342條之背信罪，須以
    為他人處理事務為前提，所謂為他人云者，係指受他人委任
    ，而為其處理事務而言（49年臺上字第1530號判例意旨參照
    ）。被告既係曜誼公司之負責人，為從事業務之人，且公訴
    意旨亦認被告係受委任，出於便利曜誼公司向金融機構辦理
    貸款之動機，始為本案之行為，是其所為，與刑法背信罪之
    構成要件有間。此外，並無其他積極確切之證據，足認被告
    有何背信罪之犯行，惟公訴人認此部分與前開經論罪科刑部
    分，具有牽連犯裁判上一罪之關係，爰不另為無罪之諭知。
據上論結，應依刑事訴訟法第369條第1項前段、第364條、第299
條第1項前段，修正後刑法第2條第1項前段、第74條第1項第1款
、刑法第第216條、第211條、第215條、第339條第3項、第1項、
第219條、修正前刑法第28條、第26條前段、第55條，中華民國
96年罪犯減刑條例第2條第1項第3款、第7條，罰金罰鍰提高標準
條例第1條前段，判決如主文。
本案經檢察官乙○○到庭執行職務。
中    華    民    國    97    年    3     月    19    日
            刑事刑十一庭  審判長法  官  陳  朱  貴
                                法  官  何  志  通
                                法  官  郭  同  奇
上列正本證明與原本無異。
如不服本判決應於收受送達後十日內向本院提出上訴狀，其未敘
述上訴之理由者並得於提起上訴後十日內向本院補提理由書（均
須按他造當事人之人數附繕本）。
                                書記官  康  孝  慈
中    華    民    國    97    年    3     月    19    日
附錄論罪科刑法條
刑法第216條
行使第210條至第215條之文書者，依偽造、變造文書或登載不實
事項或使登載不實事項之規定處斷。
刑法第211條
偽造、變造公文書，足以生損害於公眾或他人者，處1年以上7年
以下有期徒刑。
刑法第339條
意圖為自己或第三人不法之所有，以詐術使人將本人或第三人之
物交付者，處5年以下有期徒刑、拘役或科或併科1千元以下罰金
。
以前項方法得財產上不法之利益或使第三人得之者，亦同。
前二項之未遂犯罰之。
附表
1.偽造之「財政部臺北市國稅局大安稽徵所統一發票明細表收件
  章」1枚。
2.偽造之「財政部臺北市國稅局大安稽徵所營業稅媒體申報收件
  章」1枚。
3.偽造之「財政部臺北市國稅局大安稽徵所統一發票明細表收件
  章」印文1枚。
4.偽造之「財政部臺北市國稅局大安稽徵所營業稅媒體申報收件
  章」印文1枚。


司法院資訊處製作；財團法人民間司法改革基金會備份。
